【裁判字號】    95,訴,159
【裁判日期】    950614
【裁判案由】    環境影響評估法
【裁判全文】
臺中高等行政法院判決
                                     95年度訴字第00159號
                              .
原      告  國立東勢高級工業職業學校
代  表  人  甲○○
訴訟代理人  吳紹衍  律師
被      告  臺中縣政府
代  表  人  乙○○
訴訟代理人  丙○○
上列當事人間因環境影響評估法事件，原告不服行政院環境保護
署中華民國95年1月24日環署訴字第0940080400號訴願決定，提
起行政訴訟，本院判決如下︰
    主  文
訴願決定及原處分均撤銷。
訴訟費用由被告負擔。
    事  實
一、事實概要：緣原告為辦理「國立東勢高工新建校區」開發案
    之開發單位，經被告機關所屬環境保護局（下稱台中縣環保
    局）於民國94年3月25日派員赴原告開發基地（位於台中縣
    東勢鎮○○路646號），依環境影響評估法第18條規定執行
    現場監督考核工作，發現原告辦理系爭開發案件之所有工程
    於92年12月19日完工，惟其自93年12月起即未依環境影響因
    應對策（定稿本）承諾事項內容進行相關環境監測作業，即
    未依審查通過之環境影響因應對策所載內容及審查結論切實
    執行，違反環境影響評估法第17條規定，被告機關爰依同法
    第23條第1項第1款規定據以裁處新台幣（下同）30萬元罰鍰
    ，並限期95年4月1日前完成改善。原告不服，提起訴願，遭
    決定駁回，遂提起本件行政訴訟。
二、兩造聲明：
    (一)原告聲明求為判決：訴願決定及原處分均撤銷。
    (二)被告聲明求為判決：駁回原告之訴。
三、兩造之陳述：
    (一)原告主張之理由：
    1.被告以原告辦理新建校區環境影響因應對策，違反環境影
      響評估法第17條規定，裁處30萬元罰鍰，並命原告應於95
      年第1季執行檢測計畫完成改善，原告不服，提起訴願，
      訴願決定謂國立東勢高工新建校區環境影響因應對策 (定
      稿本)第8章8.10「環境監測計畫」及表8.10「計畫區域環
      境品質監測計畫表」，載明營運期間 (即完工後3年內)應
      執行空氣品質、噪音與震動、放流水水質及地面水水質等
      之監測，監測頻率為每半年1次或每月1次不等，進而認原
      告之所有工程於92年12月19日全部完工後之3年內，即應
      依環境影響因應對策 (定稿本)承諾事項內容進行營運期
      間之環境監測作業，然原告自93年12月起即未進行環境監
      測作業，違反環境影響評估法第17條規定，而應受罰。
    2.按解釋意思表示，應探求當事人之真意，以當時之事實及
      其他一切證據資料為其判斷標準。查定稿本第8章係就明
      「環境影響因應對策、替代方案」，第9章則是「執行環
      境保護工作所需經費」，故其兩者具有密切關連性，第8
      章8.10環境監測計畫其執行所需經費則是編在第9章第44
      項及表9-1，而第9章所列營運期間只有1年，其所編列之
      營運期間執行環境監測所需經費亦是1年經費，原告並無
      執行3年環境監測費用。且8.10環境監測計畫，僅係載明
      原告應於施工前半年、施工期間及營運期間（完工後3年
      內），分三個階段進行環境監測計畫，在此三個階段所應
      進行環境監測計畫之頻率、次數，則載明於表9-1環境監
      測外業調查費用概估（定稿本頁9-2），其除概估「全部
      」環境監測計畫所需之經費外，同時亦載明「全部」環境
      監測計畫之頻率、次數。倘若營運期間所應進行之環境監
      測計畫為3年，則何以「營運期間」部分，不比照「施工
      前半年」（以半年概估）、「施工期間」部分（以1年半
      概估），以全部頻率、次數來概估？倘原告應於新建校區
      工程完工後，進行3年之環境監測計畫，則定稿本8.10 環
      境監測計畫，應會載明「營運期間（完工後3年）」，而
      非「營運期間（完工後3年內）」，同時表9-1環境監測外
      業調查費用概估亦應為概估3年所需之費用，而非僅有1年
      。何況，原告為教育機關，並非生產製造機關，無產生重
      大污染之虞，應無實施完工後3年之環境監測之必要，故
      依當時之事實及原告只有1年經費可供執行完工後之環境
      監測計畫，並於定稿本第9章載明營運期間為1年，作綜合
      判斷，應認定稿本所稱營運期間為1年方符合原告之真意
      。至於定稿本第8章8.10載稱營運期間 (完工後3年內)，
      應是代撰定稿本之億美工程顧問有限公司顧慮原告為921
      地震後新建學校，工程完工後尚需經內部裝潢及教學輔助
      工具施設完畢後，全校師生方能遷入使用，故與工程完工
      之時程會有落差，而環境監測應俟師生開始使用學校設備
      方有監測污染程度之必要，方會彈性載稱營運期間之環境
      監測為完工後3年「內」，對照定稿本第9章之經費配置及
      營運期間，定稿本第8章8.10營運期間 (完工後3年內)應
      是指原告應於完工後3年內實施1年之環境監測計畫，而未
      硬性規定應於完工後第1年、第2年或第3年實施之，視完
      工後全校師生遷入時程而定，上開文字之真意並非指完工
      後3年內每1年都要進行環境監測。原處分失察，未依當時
      資料及經費配置狀況為合理要求，竟在只有1年經費可供
      執行環境監測計畫情況下，要求原告執行3年監測計畫，
      且裁處罰鍰，原告為公立教育機關，經費配置使用不得恣
      意為之，原告並無經費可再繼續執行2年環境監測，被告
      上開處分，不僅誤解定稿本營運期間原告之真意，且對並
      未造成環境污染之原告為過當失衡之處分，顯有違法，損
      害原告權益。
    (二)被告答辯之理由：
    1.按「開發單位應依據環境影響說明書、評估書所載之內容
      及審查結論切實執行。」、「有下列情形之一者，處新台
      幣30萬元以上150萬元以下罰鍰，並限期改善；屆期仍未
      改善者，得按日連續處罰：一、違反．．．第17條之規定
      者。」環境影響評估法第17條及第23款第1項第1款分別訂
      有明文。又「開發單位依本法第16條第1項申請變更環境
      影響說明書或評估書內容，涉及環境保護事項之變更，無
      須重新進行環境影響評估者，應提出環境影響差異分析報
      告，送主管機關及目的事業主管機關審核。但計畫產能或
      規模降低、基地內設施局部調整位置、提昇環保設施之處
      理等級或效率、既有設備提昇產能而污染總量未增加、變
      更內容對環境品質維護有利者或屬環境監測計畫者，其變
      更得檢附變更內容對照表，並敘明理由，送主管機關及目
      的事業主管機關審核。前項變更未涉及環境保護事項者，
      應函請主管機關備查。」亦為同法施行細則第37條第1項
      、第2項所明定。查被告所屬環境保護局於94年3月25日派
      員稽查（監督重點為施工期間及營運期間監測資料），該
      校新建校區業於92年12月19日完工，惟其自93年12月起即
      未依環境影響因應對策（定稿本）承諾事項內容進行相關
      環境監測作業，已違反環境影響評估法第17條規定，被告
      據以裁處30萬元罰鍰，並限期95年4月1日前完成改善，有
      被告環境影響評估現地監督查核紀錄表、國立東勢高工新
      建校區環境因應對策（定稿本）及處分書及相關行政作業
      等影本附卷可稽。
    2.原告主張：「(一)本校重建工程係分期分段施工，分別於89
      年7月26日開工修建實習工場，89年11月29日完工；一期
      工程於91年3月30日開工，92年5月25日完工；二期工程於
      91年8月23日開工，92年12月29日完工；三期工程於91 年
      11月7日開工，92年11月4日完工；．．．(三)如上述因工程
      係分期分段施工，因此在環境監測上，施工期間、施工前
      半年、營運期間將會交錯重疊，且因在同一個區域上，更
      是互相重疊。(四)本校的先期工程於89年11月29日完工，師
      生並同時遷入上課，隨即監測營運期間的放流水檢驗，目
      前並持續進行中。(五)本校各期工程因分期分段施工的原因
      ，營運期間的監測有1至3年不等，互相重疊，但確實符合
      環境影響因應對策定稿本之規定，請求撤銷原處分。」云
      云。惟(一)開發單位應依據環境影響說明書、評估書所載之
      內容及審查結論切實執行，為首揭法條明定開發單位應盡
      之義務，若有違反，即應受罰。原告辦理「國立東勢高工
      新建校區」開發案，被告環境保護局於前述時、地派員稽
      查，發現原告開發案件之工程已於92年12月19日全部完工
      ，惟其自93年12月起並未依環境影響對策（定稿本）承諾
      事項內容進行相關監測作業，違規事實洵屬明確。(二)原告
      於90年12月13日以90環署中字第0022638號函審查通過之
      「國立東勢高工新建校區環境影響因應對策（定稿本）」
      第8章8.10「環境監測計畫」及表8.10「計畫區域環境品
      質監測計畫表」，載明營運期間（即完工後3年內）應執
      行空氣品質、噪音與振動、放流水水質及地面水水質等之
      監測，監測頻率為每半年1次或每月1次不等。原告之開發
      工程縱因分期分段施工，致完工時間並不相同，然並不影
      響其於全部完工後，依上開「國立東勢高工新建校區環境
      影響因應對策（定稿本）」第8章內容執行營運期間（即
      完工後3年內）之環境監測計畫，則原告於其所有工程完
      工後之3年內，即應依環境影響因應對策（定稿本）承諾
      事項內容進行營運期間之環境監測作業，然其自93年12月
      起即未進行環境監測作業，自屬違反環境影響評估法第17
      條規定。
    3.綜上，本案程序皆依法執行，並無不當，請依法將原告之
      訴駁回。
    理  由
一、按「開發單位應依據環境影響說明書、評估書所載之內容及
    審查結論切實執行。」、「有下列情形之一者，處新台幣30
    萬元以上150萬元以下罰鍰，並限期改善；屆期仍未改善者
    ，得按日連續處罰：一、違反．．．第17條之規定者。」環
    境影響評估法第17條及第23條第1項第1款分別定有明文。
二、本件原告為辦理「國立東勢高工新建校區」開發案之開發單
    位，經台中縣環保局於94年3月25日派員赴原告開發基地（
    位於台中縣東勢鎮○○路646號），依環境影響評估法第18
    條規定執行現場監督考核工作，發現原告辦理系爭開發案件
    之所有工程於92年12月19日完工，惟其自93年12月起即未依
    環境影響因應對策（定稿本）承諾事項內容進行相關環境監
    測作業，即未依審查通過之環境影響因應對策所載內容及審
    查結論切實執行，違反環境影響評估法第17條規定，被告機
    關爰依同法第23條第1項第1款規定據以裁處30萬元罰鍰，並
    限期95年4月1日前完成改善。原告不服，循序提起本件行政
    訴訟。
三、經查，本件原告辦理「國立東勢高工新建校區」開發案，經
    台中縣環保局於94年3月25日派員赴原告開發基地（位於台
    中縣東勢鎮○○路646號）稽查，發現原告辦理系爭開發案
    件之工程已於92年12月19日完工，惟其自93年12月起即未進
    行相關環境監測作業之事實，有台中縣政府環境影響評估現
    地監督查核紀錄表附卷可稽，並為原告所不爭，此部分之事
    實，堪以認定。次查，開發單位應依據環境影響說明書、評
    估書所載之內容及審查結論切實執行，為首揭法條明定開發
    單位應盡之義務。再者，依行政院環境保護署於90年12月13
    日以90環署中字第0022638號函審查通過之「國立東勢高工
    新建校區環境影響因應對策（定稿本）」第8章8.10「環境
    監測計畫」及表8.10「計畫區域環境品質監測計畫表」，載
    明營運期間（即完工後3年內）應執行空氣品質、噪音與振
    動、放流水水質及地面水水質等之監測，監測頻率為每半年
    1次或每月1次不等。是原告應依上開「國立東勢高工新建校
    區環境影響因應對策（定稿本）」第8章內容執行營運期間
    （即完工後3年內）之環境監測計畫，於其所有工程92年12
    月19日全部完工後之3年內，即應依環境影響因應對策（定
    稿本）承諾事項內容進行營運期間之環境監測作業，然其自
    93年12月起即未進行環境監測作業，自屬違反環境影響評估
    法第17條規定，而應受罰。至於原告主張其經費僅編列一年
    ，原意僅應執行一年即可云云，核與環境影響因應對策（定
    稿本）第8章內容所承諾應於完工後3年內執行環境監測計畫
    不符，自非可採。綜上所述，被告固得予以裁罰。惟本件被
    告對原告裁罰所開立之台中縣政府執行違反環境影響評估法
    案件處分書，其違反地點記載為「東勢鎮○○街319號」，
    此為原告之舊校址，與台中縣政府環境影響評估現地監督查
    核紀錄表上所記載台中縣環保局於94年3月25日派員赴原告
    新建校區開發基地（位於台中縣東勢鎮○○路646號）之查
    核地點不符，有該處分書及台中縣政府環境影響評估現地監
    督查核紀錄表各一紙附卷可稽。是被告處分書所載之違反地
    點，與原告實際違規地點（即台中縣東勢鎮○○路646號）
    不符，即有認定事實之違誤。從而，原處分既有上開違誤之
    處，訴願決定未予糾正，亦有未合。原告雖未指摘及此，惟
    原處分既有上開違誤，仍應由本院將訴願決定及原處分均撤
    銷，由被告另為適法之處分。又兩造其餘之主張，與本件判
    決之結果無影響，毋庸逐一加以論述，附此敘明。
四、據上論結，本件原告之訴為有理由，依行政訴訟法第195條
    第1項前段、第98條第3項前段，判決如主文。
中    華    民    國    95    年     6    月   14     日
                第三庭審判長法  官  沈  應  南
                            法  官  許  金  釵
                            法  官  林  秋  華
以上正本證明與原本無異。
如不服本判決，應於判決送達後20日內向本院提出上訴書狀，其
未表明上訴理由者，應於提起上訴後20日內向本院提出上訴理由
書（須依對造人數附具繕本）；如於本判決宣示或公告後送達前
提起上訴者，應於判決送達後20日內補提上訴理由書（須附繕本
）。未表明上訴理由者，逕以裁定駁回。
提起上訴應預繳送達用雙掛號郵票390元（34元及5元郵票各10份
)。
中    華    民    國    95    年     6    月   14     日
                            書記官  黃  靜  華


司法院資訊處製作；財團法人民間司法改革基金會備份。
